臺灣臺北地方法院民事判決　　　　　　　96年度重訴字第32號
原　　　告　辛○○○
訴訟代理人　胡致中律師
被　　　告　己○○
　　　　　　戊○○
　　　　　　丁○○
　　　　　　丙○○
　　　　　　乙○○
　　　　　　甲○○
　　　　　　庚○○
共同訴訟
代 理 人　　邱俊哲律師
上列當事人間請求不當得利事件，本院於中華民國96年4月19日
言詞辯論終結，判決如下：
    主  文
原告之訴及其假執行之聲請均駁回。
訴訟費用由原告負擔。
    事實及理由
一、原告起訴主張：
 (一) 被告之母林廖紅柚於民國（下同）78年2月20日將伊所有坐
    落台北縣新店市○○段湖閃坑小段106、107、108、109、11
    0、114、115、116-2、118、118-5、118-6、192、198、201
    、202、203、208地號等17筆土地，全部面積共8.5496公頃
    ，出售予原告，並由原告付清全部價金，惟被告就上開系爭
    17筆土地中，僅107、114、118-5、118-6、192、198、203
    、208等8筆共計面積6公頃536平方公尺，已完成所有權移轉
    登記，其餘106、108、109、110、115、116-2、118、201
    、202號等9筆土地（下爭系爭土地），面積為2.4960公頃，
    被告等未辦理所有權移轉登記予原告，且均於訴外人林廖紅
    柚過世後，完成辦理持分繼承之登記。按被告等已移轉登記
    之8筆土地面積為6.0536公頃，佔讓售土地總面積約8.5496
    公頃之70%，依土地總價金51,294,600元之70%所受價金為
    35,009,020元應予扣除外，其餘不肯移轉登記之上開9筆系
    爭土地之價款為16,389,580元。因被告等為時效之抗辯，並
    拒絕辦理所有權移轉登記，故原告於95年10月31日以律師函
    ，通知被告等解除本件不動產買賣契約（下稱系爭買賣契約
    ），是原告依民法第179條及第1148條之規定，自得請求被
    告等將系爭未辦理所有權移轉登記之9筆土地之買賣價金共
    16,386,580元返還予原告。並聲明：(1)被告給付原告16,399
    ,580 元。(2)原告願供擔保，請准宣告假執行，
 (二) 對被告抗辯所為之陳述：
    被告等抗辯本案有民事訴訟法第253條之適用云云，惟原告
    前於94年9月13日向本院訴請所有權移轉登記事件（即94年
    度重訴字第1177號），係根據不動產買賣契約書，請求被告
    等就其母林廖紅柚生前所出賣之土地，即被告等因繼承取得
    之土地，辦理所有權移轉登記予原告，嗣因被告等抗辯已逾
    15年罹於時效而時效完成，拒絕履行所有權移轉登記，原告
    始於95年5月24日具狀追加起訴之備位聲明不當得利之請求
    ，其係基於不動產買賣契約未解除前所生之請求權，與本案
    因原告通知被告解除系爭不動產買賣契約後（即95年10月31
    日），所生不當得利之請求權基礎事實不同，是前訴與本案
    訴訟之訴訟標的法律關係已不同，自無民事訴訟法第253條
    之適用，故被告之抗辯顯不足採。
二、被告則以：
 (一) 本件原告於前案以先位聲明請求所有權移轉登記，嗣於訴訟
    中追加不當得利返還請求權為備位請求，經本院以請求權均
    罹於時效為由，判決駁回原告之訴在案（即94年度重訴字第
    1177號，下稱前案），原告不服上開判決，已對前案提起上
    訴（即台灣高等法院95年度重上字第629號），依法原告先
    位及備位之請求，均生移審效力。今原告就本院已裁判之備
    位請求另行起訴主張，顯已違反民事訴訟法第253條一事不
    再理之規定。縱若原告於上訴中撤回不當得利備位之訴，就
    其備位不當得利之訴，亦已確定，依民事訴訟法第400條之
    規定，原告亦不得就已經裁判而有既判力之訴訟標的另提起
    本件訴訟。原告雖主張其於前案追加被告不當得利返還之請
    求，係基於系爭不動產買賣契約未解除前所生之請求權，與
    本件係原告通知被告解除系爭不動產買賣契約後所生不當得
    利之請求權，兩者之訴訟標的法律關係並不相同，自無民事
    訴訟法第25 3條之適用云云。惟原告於前案係基於時效完成
    後被告受有未移轉土地已收得之價金不當得利返還請求，與
    本件主張解除系爭契約後請求返還已收取不當得利之價金，
    其請求之基礎事實均為「已收取價金不當得利之返還請求」
    ，實均為同一，且均係依據民法第179條為訴訟標的之法律
    關係為請求，當事人復均相同，自有民事訴訟法第253條之
    適用，殆無疑義。
 (二) 再者，本件原告基於解除權之行使主張不當得利返還請求權
    ，乃因原所有權移轉登記之請求權已罹時效，再行依據不當
    得利為返還之請求權基礎而已，並非另因系爭契約解除所生
    之新不當得利之請求權，其請求權時效亦應自該所有權移轉
    請求時起算，否則民法第125條之規定，豈非具文？故原告
    謂其係基於通知被告解除系爭不動產買賣契約後，所生之不
    當得利之請求權，未罹時效云云，實顯有誤會。又「因時效
    而免負義務，雖得認為受利益，但法律規定時效制度，其目
    的即在使受益人取得其利益，故除另有不當得利請求權與之
    競合之情形外，不能謂無法律上之原因而受利益。」，最高
    法院51年台上字第2881號判例參照。是本件原告以其與被告
    之被繼承人林廖紅柚間之系爭不動產買賣契約，業經解除為
    由，請求被告返還不當得利。惟系爭買賣契約於78年2月20
    日簽訂，且原告得自行指定任何人登記為買賣土地之所有權
    人，即自簽約日起原告即處於隨時得行使請求之狀態，而系
    爭買賣標的土地共計17筆，其中8筆原告早已移轉登記為所
    有權人，而本案未移轉之9筆土地與已移轉登記土地之地目
    並無不同，亦未遭任何限制登記，原告卻遲至94 年6月間始
    聲請調解，顯已逾15年消滅時效，依據上開最高法院判例意
    旨所示，被告縱受有利益，亦不能謂無法律上之原因而受利
    益。況本件原告仍可請求移轉所有權，只是被告得主張時效
    抗辯，故不構成解除契約之事由，原告之請求顯無理由，應
    予駁回等語置辯。並聲明：(1)駁回原告之訴。(2)如受不利判
    決，被告願供擔保免予假執行。
三、不爭執事項
 (一) 系爭買賣契約係於78年2月20日所訂定。
 (二) 原告曾於94年間本於系爭買賣契約，先位聲明請求被告移轉
    系爭土地所有權，嗣於訴訟中追加不當得利請求被告給付
    16,389,580元，經本院以請求權均罹於時效為由，以94 年
    度重訴字第1177號駁回原告之訴，原告不服提起上訴，現由
    台灣高等法院95年度重上字第629號審理中。
 (三) 原告復於95年10月31日以被告違反系爭買賣契約第10條為由
    ，通知被告等解除系爭買賣契約。
四、原告主張解除契約請求被告返還不當得利，被告則以前詞置
    辯，是以本件爭點在於：(一)本件與前案是否為同一事件？(二)
    被告是否構成不當得利？茲分述如下：
 (一) 本件與前案並非同一事件
    按當事人就已起訴之事件，於訴訟繫屬中更行起訴，固為民
    事訴訟法第253條規定所不許，惟該條所禁止之重訴，自指
    同一事件而言。所謂同一事件，必同一當事人，就同一法律
    關係，而為同一之請求，若此三者有一不同，即不得謂為同
    一事件，而受重訴之禁止（最高法院86年度台上字第3088號
    判決參照）。查原告於前案之備位聲明係以「系爭買賣契約
    成立，若原告之移轉登記請求權已罹於時效，則被告受領價
    金構成不當得利」為由，請求返還已付之價金，本件則以「
    系爭買賣契約業經原告解除，被告受領價金構成不當得利」
    為由，請求返回已付之價金，兩者間原因事實並不相同，自
    無民事訴訟法第253條一事不再理適用。
 (二) 被告並不構成不當得利
    原告雖主張其已依系爭買賣契約第10條規定合法解除契約云
    云，然原告並未舉證證明已定相當期限催告被告履行契約，
    則其逕以原證二號存證信函解除買賣契約，自不生合法解除
    之效力。又系爭買賣契約第10條雖規定：「本約簽訂後，倘
    甲方不買或不按約定日期付款時，願將既付價款全部由乙方
    無條件沒收，抵作違約金外，並即解除本約。如乙方不賣或
    不照約履行應盡義務時，亦應將已收價款如數退還與甲方外
    ，另加賠償所收價款同額之損害金與甲方後，本約方得解除
    ，各無異議。」，然系爭買賣契約係於78年2月20日所簽訂
    ，則原告就系爭土地之移轉登記請求權，自78年2月20日起
    即處於得行使之狀態，算至93年7月20日已時效完成，原告
    遲至94年間始聲請調解並起訴請求被告移轉，顯已逾15年之
    時效，被告以時效抗辯拒絕辦理移轉登記，乃法律所賦予之
    權利，原告解除系爭買賣契約自非合法。系爭買賣契約既未
    經合法解除，則原告主張被告受有解約後之不當得利云云，
    並無理由。
五、從而，原告依不當得利之規定，請求被告給付16,399,580元
    ，為無理由，應予駁回；原告受敗訴判決，其假執行之聲請
    即失所依據，應併予駁回。
六、本件為判決之基礎已臻明確，兩造其餘之陳述及所提其他證
    據，經本院斟酌後，認為均於判決之結果無影響，亦與本案
    之爭點無涉，自無庸逐一論述，併此敘明。
七、據上論結：原告之訴為無理由，第78條規定，判決如主文。
中　　華　　民　　國　　96　　年　　5 　　月　　11　　日
                  民事第五庭    法　官　蔡如琪
以上正本係照原本作成
如對本判決上訴，須於判決送達後20日內向本院提出上訴狀
中　　華　　民　　國　　96　　年　　5　　月　　11　　日
                    　　　　　　書記官　劉寶鈴
